【裁判字號】    96,上易,8
【裁判日期】    970916
【裁判案由】    返還不當得利
【裁判全文】
臺灣高等法院民事判決                   96年度上易字第8號
上  訴  人  甲○○
                      U.S.A.
訴訟代理人  連耀霖律師
被上訴人    乙○○
                      CA 90066 U.S.A.
訴訟代理人  郭方桂律師
上列當事人間返還不當得利事件，上訴人對於中華民國95年11月
10日台灣桃園地方法院94年度訴字第804號第一審判決提起上訴
，本院於97年8月26日言詞辯論終結，判決如下：
    主  文
原判決除確定部分外，關於命上訴人給付超過新台幣壹佰壹拾肆
萬壹仟陸佰貳拾肆元，及其中新台幣柒拾貳萬陸仟陸佰陸拾陸元
自民國94年8月7日起，其餘新台幣肆拾壹萬肆仟玖佰伍拾捌元自
民國81年9月14日起算利息，及該部分假執行之宣告，暨命上訴
人負擔訴訟費用（確定部分除外）之裁判均廢棄。
前開廢棄部分，被上訴人在第一審之訴及假執行之聲請均駁回。
其餘上訴駁回。
第一（確定部分除外）、二審訴訟費用由上訴人負擔十分之九，
餘由被上訴人負擔。
    事實及理由
一、上訴人聲明：（一）原判決關於命上訴人給付超過新台幣（
    下同）39萬0267元本息及該部分假執行之宣告廢棄。（二）
    前開廢棄部分，被上訴人在第一審之訴及假執行聲請均駁回
    。
    被上訴人聲明：上訴駁回。
二、被上訴人起訴主張：
（一）上訴人為伊之胞兄，兩造之父傅元孝於民國（下同）81年
      9月11日死亡，上訴人明知傅元孝之遺產應為兩造及訴外
      人傅祖慶共同繼承，竟於同年月14日未經伊及傅祖慶同意
      ，即持傅元孝之印章及存摺至華南商業銀行新竹分行（下
      稱華南商銀），自傅元孝在該行開立帳號000000000000號
      之帳戶內，提領432萬7130元占為己有，未列入遺產分配
      ，侵害伊及傅祖慶之權利。上訴人此部分犯行業經本院91
      年度上易字第2418號刑事判決上訴人侵占確定，故上訴人
      受有432萬7130元之不當得利。另依傅祖慶在上開刑事案
      件原審即台灣新竹地方法院（下稱新竹地院）90年度易字
      第348號刑事案件所提出「傅元孝遺產動產部分（抄自祖
      桂手筆）」文件之記載，及上訴人在該刑事案件之供述，
      足證上訴人取得傅元孝遺產動產部分，為現金兩筆各432
      萬7130元及90萬1690元、「三人存款」1 25萬2254元及「
      煌借款」218萬元，合計866萬1074元。又依「家族開會錄
      音帶及其錄文」，可知上訴人自承其於傅元孝生前，向傅
      元孝借款218萬元未還。另上訴人取得現金90萬1690元及
      「三人存款」125萬2254元合計215萬3944元，屬上訴人代
      傅元孝保管款。再依上訴人在新竹地院90年度易字第348
      號刑事案件中所提出之「帳冊」記載：「其他收入」共計
      67萬2031元，此係上訴人代兩造及傅祖慶3兄弟所收取，
      伊得依委任關係請求返還。
（二）伊及傅祖慶前以刑事附帶民事訴訟請求上訴人損害賠償，
      經上訴人為時效抗辯而為法院駁回確定。惟傅元孝於81年
      9月11日死亡，自其死亡時起至遺產分割前，其所有之遺
      產屬於全體繼承人公同共有，上訴人逕持傅元孝之印章及
      存摺領取傅元孝之銀行存款432萬7130元，自屬侵害傅元
      孝繼承人對於該存款之公同共有權利而受有利益，爰依民
      法第179條及第182條第2項規定請求返還不當得利。又關
      於借款部分，伊以起訴狀催告上訴人於起訴狀繕本送達後
      1個月清償；關於委任保管款部分，伊以起訴狀繕本送達
      終止委任關係並催告上訴人交付，爰依民法第478條及第
      541條第1項規定請求返還借款及交付委任保管款。伊不爭
      執上訴人支出之墊款272萬3431元，經以前述「其他收入
      」67萬2031元及保管款215萬3944元抵銷後，計上訴人尚
      欠不當得利432萬7130元、借款218萬元、保管款10萬2544
      元。傅元孝死亡後，其繼承人有配偶傅葉玉妹及子即兩造
      與傅祖慶等4人，傅葉玉妹於84年7月16日死亡；傅元孝之
      遺產已分割登記為繼承人甲○○、乙○○、傅祖慶等3人
      各1／3。伊依應繼分1／3計算，就上訴人之不當得利432
      萬7130元、借款218萬元、保管款10萬2544元，應各分得
      144萬2376元、72萬6666元、6萬0790元（按此部分被上訴
      人誤計），合計222萬9832元（見原審卷266頁。承上，此
      部分亦屬誤計）。求為命上訴人給付215萬9591元及其中
      144萬2376元自81年9月14日起，71萬7215元自起訴狀送達
      上訴人後1個月起，均至清償日止按年息5％計付利息之判
      決（見原審卷263、272頁，原審將被上訴人之聲明誤為請
      求上訴人給付222萬9832元及其中144萬2376元自81年9月
      14日起，78萬7456元自起訴狀送達上訴人後1個月起，均
      至清償日止計付利息。又原審判決上訴人應給付被上訴人
      159萬0267元，及其中144萬2376元自81年9月14日起，其
      中14萬7891元自94年8月7日起，均至清償日止按年息5％
      計算之利息；駁回被上訴人其餘之請求。上訴人就其敗訴
      部分其中超過39萬0267元本息部分提起上訴，被上訴人就
      其敗訴部分未聲明不服；兩造分別敗訴未提起上訴部分，
      已經確定）。
上訴人則以：
（一）本院91年度上易字第2418號刑事判決雖認定兩造之父傅元
      孝於81年9月11日死亡，惟兩造之父傅元孝實係於81年9月
      15日死亡。伊於傅元孝生前之81年9月14日領取傅元孝之
      華南商銀帳戶存款，所領款項即非遺產，無所謂侵占遺產
      返還不當得利之問題。
（二）伊自傅元孝帳戶領取之432萬7130元及傅元孝遺留之90萬1
      690元，使用情形如下：1.匯款被上訴人86萬7007元（折
      合3萬2700美元），2.繳納遺產稅93萬4674元，3.傅元孝
      遺產代書費25萬5000元，4.81至89年之地價稅38萬9660元
      ，5.兩造之母入住台大老人養護所養護費41萬9762元，6.
      兩造之母「台大醫療保健山莊會員」費20萬元，7.兩造之
      母在養護所花費21萬6527元，8.兩造之母臨終送北市立中
      興醫院急救醫療費5092元，9.兩造之母喪葬費46萬4619元
      ，10.兩造之父母雜支139萬0336元；以上合計514萬2677
      元。又伊否認伊曾於傅元孝生前，向傅元孝借款218萬元
      ，亦否認被上訴人所提出「傅元孝遺產動產部分（抄自桂
      手筆）」之文件。而關於「家族開會錄音帶及其錄文」部
      分，82年2月18日夜雖有在美國加州洛杉磯市被上訴人家
      舉行家庭會議記錄，錄音帶譯文討論兩造之父遺產部分，
      伊固有提及218萬元，惟非如譯文所載「我拿了218萬，沒
      有寫條子有影」，在該次家庭會議中，伊一再強調所謂21
      8萬元係傅元孝給伊子之學費、生活費等，並非伊向傅元
      孝借款。
（三）另關於被上訴人主張委任保管款215萬4944元其中「三人
      存款」125萬2254元部分，被上訴人主張伊曾代理傅元孝
      受領出賣土地價金時，諉稱為幫傅元孝節稅而將125萬225
      4元存入伊之子女帳戶，伊否認之。被上訴人主張委任關
      係存在，應由被上訴人負舉證責任。至被上訴人主張之「
      其他收入」67萬2031元部分，並非傅元孝之遺產，被上訴
      人不得依不當得利請求返還云云，資為抗辯。
三、兩造不爭執之事實：
（一）上訴人於81年9月14日自兩造之父傅元孝在華南商銀之帳
      戶領取432萬7130元，並取得傅元孝遺留之現金90萬1690
      元（見本院卷94、103頁）。
（二）上訴人支出共計331萬0051元部分：1.匯被上訴人86萬700
      7元（折合3萬2700美元），2.繳納遺產稅93萬4674元，3.
      傅元孝遺產代書費25萬5000元，4.上訴人繳納84、85、87
      至89年之地價稅21萬4532元，5.兩造之母傅葉玉妹入住台
      大老人養護所16半月養護費35萬2600元，其他花費21萬65
      27元；6.兩造之母臨終送北市立中興醫院急救醫療費5092
      元，7.兩造之母喪葬費46萬4619元（見本院卷94、103頁
      ）。
四、關於兩造之父傅元孝之遺產已否分割及傅元孝之死亡日期部
    分：
（一）經查傅元孝於81年9月間死亡，其繼承人有配偶傅葉玉妹
      及子即兩造與傅祖慶等4人，有被上訴人提出之繼承系統
      表及戶籍謄本可憑（見本院卷79-86頁）；又傅葉玉妹於8
      4年7月16日死亡，亦有其除戶戶籍謄本可憑（見原審卷59
      頁）；另傅元孝之遺產土地已於90年8月29日分割登記為
      繼承人即兩造與傅祖慶3人按傅元孝之所有權應有部分各
      取得1／3，有土地登記謄本（見原審卷60-71頁）及本院
      向新竹縣新湖地政事務所函調之90年新湖字第60340號收
      件之繼承登記申請書等資料（外放）可參，被上訴人主張
      傅元孝之遺產已分割為由繼承人即兩造及傅祖慶3人，各
      取得1／3，應屬有據。從而被上訴人對上訴人起訴，主張
      按繼承傅元孝遺產之1／3計算所受損害及上訴人所受之不
      當得利，程序上核無不合，其當事人適格並無欠缺。
（二）次查關於傅元孝之死亡日期，經兩造之堂弟傅芳菱、堂妹
      羅傅如薔在刑事案件偵查中均證稱：傅元孝係81年農曆8
      月15日中秋節當天死亡等語；該日換算為國曆即為9月11
      日（見新竹地檢署89年度偵字第2616號卷76頁背面、82頁
      、87頁背面）；另兩造之叔父傅元鎧在本院刑事庭調查時
      亦到庭證稱：傅元孝係81年農曆8月15日中秋節當天死亡
      等語（見本院91年度上易字第2418號刑事卷59頁）。又上
      訴人在刑事偵查初訊時亦坦承：伊係於父親過世以後，才
      去領回銀行存款；傅元孝在華南銀行帳戶使用之印章，係
      伊父親死後，放在家裡，伊去拿來辦理等語（見偵卷75頁
      ）。足見傅元孝係於81年9月11日死亡。至傅元孝之死亡
      證明書，雖記載傅元孝係於81年9月15日死亡，然與上開
      證人證述及上訴人在刑事偵查初訊時之陳述不符，為不足
      採。
五、原審判決上訴人應給付被上訴人159萬0267元，上訴人在本
    院爭執之金額如下：（一）被上訴人主張上訴人於傅元孝生
    前向傅元孝借款218萬元，（二）被上訴人對伊請求「其他
    收入」67萬2031元，（三）81、82、83、86年之地價稅17萬
    5128元，（四）兩造父母之雜支139萬0336元。上訴人抗辯
    上開金額應予扣除，有無理由，分述如下：
（一）關於上訴人是否於傅元孝生前向傅元孝借款218萬元部分
      ：
      經查兩造曾於82年2月18日晚間在美國加州洛杉磯市被上
      訴人家中舉行家庭會議並錄音，為上訴人所自認（見本院
      卷39頁）。雖上訴人抗辯被上訴人提出之錄音有剪接云云
      ，惟依兩造「家庭會議」錄音譯文記載：「出席：母親：
      傅葉玉妹，三兄弟：甲○○、乙○○、傅祖慶，家屬：張
      千代（祖桂妻）、葉桂英（祖格妻）、家輝（祖桂長子）
      。……4.祖慶對祖桂發問：『我是說你向父親（即傅元孝
      ，下同）借了錢，父親告訴我說你借錢都沒有寫條子（客
      家話俗話"借據"），父親向我抱怨。我問他說你借了多少
      錢？他說你要借200萬。』5.祖桂回答說：『開始講300萬
      答應了。』6.千代：『借到兩百多萬。』7.祖慶：『218
      萬，你拿了218萬沒有寫條子給他，他向我抱怨。』8.祖
      桂：『我拿了218萬，沒有寫條子有影（客家話"真的"）
      。』」等語（見原審卷39頁）；並有傅祖慶在新竹地院90
      年度易字第348號刑事案件所提出之「傅元孝遺產動產部
      分（抄自祖桂手筆）」記載：「煌借款」218萬元等語可
      參（見原審卷37頁）。上訴人雖抗辯伊在該次家庭會議中
      ，一再強調所謂218萬元係傅元孝給伊子之學費、生活費
      等，此部分遭被上訴人裁剪云云；惟查上訴人並不爭執有
      自傅元孝拿取218萬元，所辯係傅元孝給伊子之學費、生
      活費等云云，未據上訴人舉證以實其說，不足採信。被上
      訴人主張上訴人於傅元孝生前向傅元孝借款218萬元，堪
      信為真實。
（二）關於被上訴人主張「其他收入」67萬2031元，係上訴人代
      兩造及傅祖慶3兄弟所收取部分：
      被上訴人主張上訴人在新竹地院90年度易字第348號刑事
      案件中所提出之「帳冊」記載：「其他收入」共計67萬20
      31元，係上訴人代兩造及傅祖慶3兄弟所收取等情，業據
      其提出該帳冊記載為證；觀諸該帳冊之收入「品名」記載
      ，首行為「父遺產現金」（此部分不屬「其他收入」），
      次行起為「父出售地尾款收入」、「鐵路局家族慰問金」
      、「剩下毛巾退回金」、……等（見原審卷41頁），被上
      訴人主張此部分「其他收入」金額，係上訴人代兩造及傅
      祖慶3兄弟所收取，堪信為真實。
（三）關於81、82、83、86年之地價稅17萬5128元，是否係由上
      訴人繳納部分：
      經查上訴人抗辯傅元孝遺產之土地81、82、83、86年之地
      價稅係由伊繳納，業據其提出自其存款帳戶繳納81年地價
      稅之存摺（見本院卷46頁）及82、83、86年地價稅之繳款
      書正本為證（見本院卷31、39頁），上訴人抗辯上開地價
      稅係伊所繳納，堪信為真實。
（四）關於兩造父母之雜支139萬0336元部分：
      上訴人抗辯伊支出兩造父母之雜支139萬0336元，為被上
      訴人所否認，上訴人亦未提出支出憑證以實其說；況上訴
      人抗辯伊支出兩造之母入住台大老人養護所之護理費、花
      費及喪葬費，業經原審判決認定上訴人分別支付35萬2600
      元、21萬6527元及46萬4619元，為被上訴人所不爭執；而
      上訴人提出之雜支帳目記載（見原審卷200-224頁）與上
      開支出有所重複，難信為真實。且上訴人縱有支出兩造父
      母之雜支，其基於親情倫理，能否謂在道德上其己身全無
      支出義務，而應由父母之遺產支出？上訴人此部分抗辯既
      為被上訴人所否認，且上訴人亦未舉證證明以實其說，應
      不足採。
六、關於被上訴人得請求上訴人給付之金額部分：
    經查上訴人所取得應歸為傅元孝之遺產，計有上訴人自傅元
    孝在華南商銀帳戶領取之432萬7130元、傅元孝遺留之現金9
    0萬1690元、上訴人向傅元孝借款218萬元及「其他收入」67
    萬2031元，總計為808萬0851元；而應扣除之支出有331萬00
    51元（此部分為被上訴人所不爭執），及81、82、83、86年
    之地價稅17萬5128元，共計348萬5179元；經扣除後，餘額
    為459萬5672元。被上訴人之應繼分為1／3，其得請求上訴
    人返還之金額為153萬1891元（4,595,672元×1/3＝1,531,
    890.66元，元以下4捨5入）。又上訴人就其中39萬0267元未
    提起上訴，經扣除後，上訴人尚應返還被上訴人之金額為
    114萬1624元。
七、綜上所述，被上訴人依不當得利、借貸及繼承之法律關係，
    請求上訴人給付114萬1624元，及其中72萬6666元自起訴狀
    送達後1個月即94年8月7日起（按被上訴人主張伊分得借款
    債權部分為72萬6666元，故此部分應自起訴狀繕本送達後1
    個月翌日起計息），其餘41萬4958元自81年9月14日起，均
    至清償日止按年息5％計算之利息，為有理由，應予准許；
    超過上開範圍及上訴人未提起上訴之39萬0267元之請求為無
    理由，不應准許。原審就上開不應准許部分所為上訴人敗訴
    判決，尚有未洽；上訴論旨指摘原判決此部分不當，求予廢
    棄改判，為有理由；就上開應准許部分（39萬0267元本息已
    確定部分除外）所為上訴人敗訴判決，並無不合；上訴論旨
    指摘原判決此部分不當，求予廢棄改判，為無理由。
八、兩造其餘之攻擊或防禦方法及未經援用之證據，經本院斟酌
    後，認為均不足以影響本判決之結果，無逐一詳予論駁之必
    要。併此敘明。
九、據上論結，本件上訴為一部有理由，一部無理由，依民事訴
    訟法第450條、第449條第1項、第79條，判決如主文。
中    華    民    國    97    年    9     月    16    日
                  民事第八庭
                      審判長法  官  劉勝吉
                            法  官  連正義
                            法  官  鄭威莉
正本係照原本作成。
不得上訴。
中    華    民    國    97    年    9     月    18    日
                            書記官  李垂福


司法院資訊處製作；財團法人民間司法改革基金會備份。
